臺灣高等法院刑事判決　　　　　　　　　　　　　　九十三年度上易字第七九九號
　　上　訴　人　臺灣臺北地方法院檢察署檢察官
　　被　　　告　甲○○
右上訴人因被告侵占案件，不服臺灣臺北地方法院九十二年度易緝字第一四四號，中
華民國九十三年三月三十一日第一審判決（起訴案號：臺灣臺北地方法院檢察署八十
九年度偵緝字第一０二一號），提起上訴，本院判決如左：
    主  文
上訴駁回。
    理  由
一、公訴意旨略以：被告甲○○與乙○○原係男女朋友關係，民國（下同）八十五年
    十一月間，甲○○因生意週轉不靈需款孔急，竟萌生意圖為自己不法所有之犯意
    ，適乙○○所有之標緻牌二０五型、車牌號碼：ＨＧ｜六四六九號、引擎號碼：
    00000000號自用小客車毀損亟需修理之際，甲○○乃假藉協助修理為名
    ，在乙○○之租屋處即臺北市○○○路○段七九０巷七十弄附近，將上開車輛開
    走，旋即在未經乙○○同意下，亦未取得相關車籍證照資料之情況下，變異持有
    為所有，將該車抵押予友人曹竹洲（已死亡）借款，隨後即不知去向，因認被告
    涉有刑法第三百三十五條第一項之侵占罪嫌云云。
二、按犯罪事實應依證據認定之，無證據不得認定其犯罪事實；又不能證明被告犯罪
    者，應諭知無罪之判決，刑事訴訟法第一百五十四條第二項、第三百零一條第一
    項分別定有明文。次按所謂認定犯罪事實之證據，係指足以認定被告確有犯罪行
    為之積極證據而言，該項證據自須適合於被告犯罪事實認定，始得採為斷罪資料
    ，如未能發現相當證據，或證據不足以證明，自不能以推測或擬制之方法，為裁
    判基礎，最高法院二十九年度上字第三一０五號、四十年台上字第八六號判例可
    資參照。再按刑法上之侵占罪，須持有人變易其原來之持有意思而為不法所有之
    意思，始能成立，如僅將持有物延不交還或有其他原因致一時未能交還，既缺乏
    主觀要件，即難遽以該罪相繩，最高法院六十八年臺上字第三一四六號判例亦同
    此意旨。
三、本件公訴人認被告涉有右揭侵占犯行，無非係以告訴人乙○○之指訴、汽車新領
    牌照登記書，汽車車籍資料查詢表等件，資為論據。惟訊據被告固坦承有向告訴
    人乙○○借用ＨＧ｜六四六九號自用小客車使用之事不諱，惟堅詞否認有何侵占
    犯行，辯稱：伊和乙○○是夫妻（未辦結婚登記），不是朋友，伊因為工作需要
    已使用該小客車二年多，後來因為開設水電行週轉困難，所以向曹竹洲借錢，嗣
    因無力清償，某日伊開車去找曹竹洲的時候，曹竹洲將伊押住，未經伊同意即將
    右開小客車開走，並言明償債後始得取回，伊後來有將上情告知乙○○，乙○○
    亦有去找曹竹洲理論，實無侵占等語。
四、經查：
（一）車牌號碼ＨＧ｜六四六九號自用小客車係告訴人所有，由告訴人借予被告使用
      等情，此為被告於偵審時所自承，且經告訴人乙○○於偵審時指訴甚詳，並有
      該自用小客車之汽車新領牌照登記書、汽車車籍資料查詢表在卷可稽（見八十
      七年度偵字第二三０三二號卷第三頁、八十八年度偵字第一０二四四號卷第十
      五頁），固堪信為真實。
（二）又被告甲○○確曾於八十五年間向曹竹洲借款新台幣（下同）十五萬元，並未
      歸還曹竹洲等情，業據被告提出之收據一紙在卷可憑（見偵查卷第二十七頁）
      ，是被告辯稱伊因向曹竹州借錢無法歸還，遭曹竹洲以抵債為由，將伊向告訴
      人所借用之前開自用小客車開走等語，尚非無據。準此，被告是否有意圖為自
      己不法之所有，易持有為所有之意，將該小客車侵占入己，即有疑義。況曹竹
      洲業已死亡，有法務部戶役政連結作業系統一紙在卷可憑（見原審卷第四十一
      頁），無從查證其係基於何種原因取走前開車輛，且查無證據證明被告係出於
      己意將車抵押予曹竹洲，自應為有利於被告之認定。
（三）被告遭曹竹洲強行取走前揭車輛後，雖未報警處理，或係因被告不諳法律，誤
      以為曹竹洲上開行為係合法討債行為，然尚不能因此即謂係被告自行將該自用
      小客車抵押予曹竹洲。
（四）再被告與告訴人於案發當時為夫妻關係（未辦結婚登記），並自八十四年至八
      十七年間一起同居生活等情，此為告訴人與被告所不爭執，且經證人即雙方之
      友人連秋逸於原審審理時證稱屬實（見原審卷第七十八頁），顯見雙方於同居
      期間關係良好，則基於夫妻同居期間有財物同通之情形，被告使用該車應無須
      特別經告訴人之同意，即告訴人於本院調查時亦證稱：被告有需要時會將該車
      借予被告使用，且於事發後，經被告告知上情，伊表明要對曹竹洲提出告訴，
      被告非但表示同意，且偕同伊至臥龍派出所報案，嗣因警察說此非屬刑事案件
      ，始未成案等語（見本院卷第二十一頁），設若被告自行將該自用小客車交由
      曹竹洲抵債，其豈敢同意並陪同告訴人向警方報案，此顯非侵占後應有之情狀
      甚明。
五、綜上所述，既無證據證明被告係出於己意處分該自用小客車，核與侵占罪之構成
    要件不符，被告所辯尚堪採信。此外，復查無其他積極證據足資證明被告有侵占
    之情事，不能證明被告犯罪，自應為無罪之判決。
六、原審以被告犯罪不能證明，諭知被告無罪，其認事用法，並無違誤，檢察官上訴
    意旨，仍以被告未向刑事機關提出告訴，又未告知告訴人，讓告訴人向曹竹洲追
    討車輛，顯有不法所有之意圖云云，指摘原判決不當，求予撤銷改判，自無理由
    ，應駁回之。
據上論斷，應依刑事訴訟法第三百六十八條，判決如主文。
本案經檢察官陳文琪到庭執行職務。
中　　　華　　　民　　　國　　九十三　　年　　　六　　　月　　二十三　　日
                              臺灣高等法院刑事第十六庭
                                  審判長法  官  許  增  男
                                        法  官  黃  鴻  昌
                                        法  官  謝  靜  恒
右正本證明與原本無異。
不得上訴。
                                        書記官  魏  淑  娟
中　　　華　　　民　　　國　　九十三　　年　　　六　　　月　　二十三　　日
